ACORDAO-COMPLETO-2378474

ACÓRDÃO 2458/2019 ATA 39/2019 - PLENÁRIO

VISTOS, relatados e discutidos estes autos de agravo interposto pela Eletrobras em face de pronunciamento do relator que retirou sigilo de informações encaminhadas ao Tribunal de Contas da União.
ACORDAM os Ministros do Tribunal de Contas da União, reunidos em sessão Plenária, ante as razões expostas pelo Relator em:
9.1. com fundamento no art. 289 do RI/TCU, conhecer e rejeitar os agravos interpostos pela Eletrobras;
9.2. restituir os autos à SeinfraOperações para dar ciência à agravante deste acórdão e adotar demais providências determinadas na decisão agravada.

Agravo interposto em face de despacho do relator que retirou sigilo de informações encaminhadas no âmbito de processo de tomada de contas especial instaurada em razão de prejuízos verificados em contratos para elaboração do projeto executivo do "Pacote Eletromecânico 1" das obras de construção da usina termonuclear Angra III.

Eletrobras Termonuclear S.A.

3. Recorrentes: Centrais Elétricas Brasileiras S.A. (00.001.180/0002-07).

13.1. Ministros presentes: José Mucio Monteiro (Presidente), Walton Alencar Rodrigues, Raimundo Carreiro, Ana Arraes, Bruno Dantas (Relator) e Vital do Rêgo.
13.2. Ministro-Substituto convocado: Augusto Sherman Cavalcanti.
13.3. Ministros-Substitutos presentes: Marcos Bemquerer Costa e Weder de Oliveira.

BRUNO DANTAS

Ministro Bruno Dantas.

Cuidam os autos de tomada de contas especial apartada do TC Processo 021.542/2016-3 autuada em atendimento ao item 9.5 do Acórdão 1348/2017-TCU-Plenário para a quantificação do débito e a identificação dos responsáveis tendo em vista os prejuízos verificados no contrato para elaboração de projeto executivo do pacote eletromecânico 1 (GAC.T/CT-4500151462) da Usina Termonuclear de Angra 3, firmado entre a Eletrobras Termonuclear (Eletronuclear) e a empresa AF Consult Ltd.
Em 13 de setembro de 2019, proferi despacho com o seguinte teor (peça 46) :
"Em exame tomada de contas especial apartada do TC Processo 021.542/2016-3, autuada em atendimento ao item 9.5 do Acórdão 1348/2017-TCU-Plenário, em vista de prejuízos verificados no contrato para elaboração de projeto executivo do pacote eletromecânico 1 (GAC.T/CT-4500151462) da Usina Termonuclear de Angra 3, firmado entre a Eletrobras Termonuclear (Eletronuclear) e a empresa AF Consult Ltda.
2. Conforme relata a unidade instrutora (peças 44-45) , em resposta a diligência, a Eletrobras encaminhou a esta Corte de Contas informações (peça 39) procedentes de investigação conduzida pela empresa Hogan Lovells, incluído um relatório referente a Angra 3 (CTA-CAI-1868/2019 em referência ao Ofício 0790/2019-TCU/SeinfraOperações) . No expediente, a empresa reforça o tratamento sigiloso que entende deve ser dado ao documento.
3. Estou de acordo com a proposta de desentranhamento da peça 39 feita pela SeinfraOperações, conforme as razões apontadas no seu pronunciamento. Todavia, considero que tal peça deve ser, em conjunto com o conteúdo do pen drive mencionado, juntada a processo de controle externo apartado a este.
4. Em adição, entendo necessário tecer as seguintes ponderações.
5. Em primeiro lugar, da manifestação da Eletrobras (peça 39) , transcrita no pronunciamento da unidade instrutora, extraio a conclusão de que não mais subsistem razões para manter o sigilo do processo. Com efeito, conforme o teor do próprio documento, o motivo pelo qual dever-se-ia manter o sigilo daquelas informações deixou de existir com o término da class action.
6. Considerando que a regra é a publicidade e que o sigilo dos atos estatais só se justifica quando for imprescindível à segurança da sociedade e do Estado (Constituição Federal, art. 5º, inciso XXXIII) , entendo que tanto o processo quanto as peças encaminhadas pela Eletrobras devem ser públicos. Ressalto que essa medida deve alcançar não só a peça que vai ser desentranhada destes autos, mas também o próprio conteúdo do pen drive encaminhado em conjunto.
7. Embora esteja convicto desse entendimento, admito que o Plenário do Tribunal possa ter outra conclusão, razão pela qual, por cautela e segurança, creio que a Eletrobras deve ser comunicada deste pronunciamento, mantendo-se o sigilo das peças pelo prazo de eventual agravo que possa ser interposto contra esta decisão.
8. Ante o exposto, restituo aos autos à SeinfraOperações para que:
a)	desentranhe a peça 39;
b)	autue novo processo de controle externo, apartado a este, classificado como "público", para que sejam inseridas e classificadas, em caráter temporário, como "sigilosas" as seguintes peças: (i) peça 39 destes autos, desentranhada; (ii) peça com o conteúdo integral do pen drive encaminhado; (iii) cópia das instruções de peças 44 e 45 destes autos, bem como deste pronunciamento;
c)	adote providências para que a Eletrobras seja comunicada, de forma célere, do presente pronunciamento, encaminhando também cópia das instruções de peças 44 e 45;
d)	transcorrido o prazo de agravo sem recurso contra esta deliberação, classifique como "públicas" todas as peças do processo de controle externo apartado;
e)	interposto eventual agravo pela Eletrobras, examine as razões apresentadas e submeta proposta de encaminhamento a este relator em relação aos fundamentos apresentados, mantendo o sigilo das peças até a deliberação do Plenário."
Em face desse pronunciamento de minha lavra, a Eletrobras interpôs agravo com o seguinte teor (peça 51) :
"CENTRAIS ELÉTRICAS BRASILEIRAS S.A. - ELETROBRAS, sociedade de economia mista, constituída na forma da Lei n° 3.890-A, de 25 de abril de 1961, com sede na cidade de Brasília, Distrito Federal, e escritório central na Av. Pres. Vargas, 409, 13º andar, Rio de Janeiro, Estado do Rio de Janeiro, inscrita no Cadastro Nacional da Pessoa Jurídica sob o n° 00.001.180/0002-07, Inscrição Municipal n° 92.405-7, Inscrição Estadual n° 77.410.805, já qualificada no processo em epígrafe, doravante denominada ELETROBRAS, representada por seus advogados, vem, respeitosamente, à presença de Vossa Excelência, em atenção ao despacho proferido nos referidos autos, recebido por meio do Ofício 0124/2019-TCU/SeinfraOperações, de 24/09/2019, apresentar o presente:
AGRAVO
Na certeza de contribuir com este Tribunal de Contas, relativamente aos danos que podem ser causados caso seja levantado o sigilo dos documentos da investigação, conforme determinado no referido agravo.
Inicialmente convém esclarecer que, em relação ao disposto no item 8, alínea "d" do supramencionado Ofício, que determina que classifique como públicas todas as peças do processo de controle externo apartado, a ser constituído com o relatório de investigação conduzido pelo escritório de advocacia Hogan Lovells, em que pese o entendimento do ilustre Ministro, entendemos que os relatórios produzidos no âmbito da investigação ainda devem permanecer sigilosos, posto que não se consegue mensurar os danos que determinada ação poderia gerar, pelas razões abaixo expostas.
Inicialmente, esclarecemos que, muito embora o despacho em questão só diga respeito a Angra 3, estamos estendendo as razões aqui expostas aos demais documentos emitidos no âmbito da investigação independente, por entender que a decisão aqui adotada, certamente alcançará seus efeitos a todos os relatórios produzidos.
Em que pese a aparente e simplista conclusão de que com o fim da class action, estariam cessadas as justificativas para o não fornecimento aos órgãos de controle brasileiros, esta não procede. Conforme informado anteriormente, o fornecimento dos relatórios ainda que para uma autoridade pública, não se tratando de atendimento à ordem judicial, poderia gerar questionamento pelos demandantes da ação judicial americana, quanto à proteção do sigilo profissional cliente-advogado, ou seja, tal disponibilização poderia gerar dúvidas acerca de eventual renúncia por parte da Eletrobras a esse privilégio. Com o fim da class action, não há mais que se questionar esta possibilidade, pelo que foram fornecidos os citados relatórios a todas as autoridades brasileiras que os solicitaram. Contudo, entendemos que os relatórios devem permanecer classificados como confidenciais, conforme devidamente informado por meio da correspondência CTA-CAI-1868/2019, pelos motivos que se seguem.
O artigo 22 da Lei n° 12.527/111, prevê outras hipóteses legais de sigilo, além daquelas previstas na Lei de Acesso à Informação. No caso, o Decreto 7724/2012, prevê, em seu artigo 5º, parágrafo primeiro que: "A divulgação de informações de empresas públicas, sociedade de economia mista e demais entidades controladas pela União que atuem em regime de concorrência, sujeitas ao disposto no art. 173 da Constituição, estará submetida às normas pertinentes da Comissão de Valores Mobiliários, a fim de assegurar sua competitividade, governança corporativa e, quando houver, os interesses de acionistas minoritários."
Cumpre esclarecer que os citados relatórios não se restringiram apenas à análise dos empreendimentos citados na Operação Lava Jato, em relação a atos de corrupção eventualmente praticados. Parte significativa dos trabalhos do time de investigação diz respeito à assessoria e monitoramento do programa de conformidade da Eletrobras, por meio de uma análise da avaliação de risco e de controles internos, de modo que as medidas adotadas pela companhia fossem suficientes para cumprir com as expectativas dos órgãos regulatórios norte-americanos.
Considerando que a Eletrobras é uma sociedade de economia mista com ações listadas em Bolsa, sujeita, portanto, à regulamentação específica do mercado, a divulgação indevida de dados contidos nos citados relatórios, como aqueles referentes aos processos de avaliação e teste dos controles internos, considerados informações estratégicas e, portanto, confidenciais, podem trazer prejuízos substanciais à companhia.
Neste sentido, citamos o mestre Carvalhosa:
'[ ... ] o campo de aplicação do dever de sigilo em face do dever de informar é absolutamente restrito aos casos de eventuais prejuízos às atividades empresariais, decorrentes da reação dos concorrentes à revelação de expectativas de fato e de direito.
Nessa hipótese, pouco importa se divulgada aos próprios acionistas ou a terceiros estranhos à companhia. Tais informações devem ser mantidas exclusivamente no âmbito da gestão da sociedade' (grifos apostos, CARVALHOSA, Modesto. Tratado de Direito Empresarial, volume III, Sociedades Anônimas, 2ª edição, SP: Revista dos Tribunais, 2018, p. 886) .
Alia-se a este argumento, um segundo ponto extremamente relevante: parte dos relatórios dizem respeito a outras sociedades, como o caso específico de Norte Energia, relacionado ao empreendimento de Belo Monte. Neste caso, a SPE concordou, de boa fé, com que a investigação tivesse acesso, igualmente a informações sensíveis da companhia que, por razões de confidencialidade não podem ser tratadas como públicas, justamente por expor a empresa no mercado concorrencial. Dar publicidade a estes relatórios poderá, expor a própria Eletrobras, em relação a referida SPE.
Por fim, e não menos importante, resta o argumento de que os relatórios não se resumem a tratar de informações das pessoas jurídicas respectivas: parte substancial deles trata de pessoas físicas, citando nome e fatos que, uma vez tornados públicos poderão ser usados contra a Eletrobras inclusive em eventual ação de ressarcimento, considerando danos morais.
Conforme extrai-se do site da Eletrobras, na data de hoje2, as informações pessoais e privacidade, estão previstas na norma EDO-03 - CLASSIFICAÇÃO DA INFORMAÇAO, subordinada a Política de Gestão de Documentos das Empresas Eletrobras, que prevê em seu item 5.4:
'As informações pessoais, relativas à intimidade, vida privada, honra e imagem dos colaboradores, devem ser de acesso restrito aos agentes públicos legalmente autorizados, e à pessoa a que elas se refiram, observadas as liberdades e garantias individuais, pelo prazo máximo de cem anos a contar da data de sua produção, independentemente de classificação de sigilo.
A divulgação de informações pessoais a terceiros só deve ser possível quando houver consentimento expresso da pessoa a que elas se refiram ou por previsão legal.'
Do exposto, a Eletrobras requer o acolhimento das razões supra a fim de que se reconsidere a determinação contida no despacho proferido nos autos da TC Processo 024.876/2017-8, mantendo a classificação de sigilo do relatório produzido no âmbito da investigação, referente ao empreendimento de Angra 3.
Termos em que
Pede deferimento."
Submetidos o agravo à deliberação do Plenário, na sessão de 2/10/2019, o colegiado decidiu, previamente ao julgamento do apelo, converter o julgamento em diligência para que a Eletrobras pudesse esclarecer, fundamentadamente, as razões que motivariam a chancela excepcional de sigilo em partes desse documento. Reproduzo, o teor do Acórdão 2322/2019-TCU-Plenário:
"ACORDAM os Ministros do Tribunal de Contas da União, reunidos em sessão Plenária, ante as razões expostas pelo Relator em:
9.1. converter o julgamento em diligência para que a Eletrobrás especifique, de modo circunstanciado e fundamentado, no prazo de 3 (três) dias:
9.1.1. as razões pelas quais pessoas físicas e jurídicas seriam afetadas pela divulgação do relatório;
9.1.2. as razões e circunstâncias pelas quais a divulgação das avaliações para os planos de conformidade poderiam acarretar prejuízo à Eletrobras; e
9.1.3. as partes dos relatórios que deveriam receber chancela excepcional de sigilo, a partir das informações encaminhadas nos itens anteriores."
Diante da importância e urgência da matéria, determinei a imediata comunicação da empresa pública acerca da decisão do Plenário (peça 57) .
À peça 62, a Eletrobras apresentou nova manifestação sobre a matéria, ocasião em que teve a oportunidade de tecer considerações sobre os fundamentos que externei no voto condutor do Acórdão 2322/2019-TCU-Plenário e, especialmente, sobre os aspectos elencados na mencionada decisão.
Inicialmente, a Eletrobras discorre sobre a tempestividade da manifestação e, na sequência, descreve o contexto em que se inseriu a realização da investigação independente contratada pela estatal, a exemplo do fato motivador, os destinatários dos documentos, fatos e datas relevantes, como o encerramento das investigações, a decisão do Department of Justice (DoJ) de não processar a empresa, o acordo celebrado com a Securities and Exchange Comission (SEC) e o acordo celebrado para encerrar as ações em curso iniciadas por investidores que adquiriram ações da empresa.
Feita essa contextualização, a estatal passa a discorrer sobre os argumentos que justificam a manutenção do grau de sigilo atribuído aos relatórios da investigação.
De acordo com a estatal, o sigilo justificado pela segurança da sociedade e do estado não é a única exceção à regra da publicidade conferida pela Lei de Acesso à Informação, visto que o mencionado diploma estende essa excepcionalidade a outras hipóteses legais, a exemplo do art. 22 da lei:
"Art. 22. O disposto nesta Lei não exclui as demais hipóteses legais de sigilo e de segredo de justiça nem as hipóteses de segredo industrial decorrentes da exploração direta de atividade econômica pelo Estado ou por pessoa física ou entidade privada que tenha qualquer vínculo com o poder público."
Alega que uma das exceções é aquela estampada no art. 5° do Decreto 7.794/2012, a qual asseguraria condições comutativas às sociedades de economia mista que atuam em regime de concorrência.
"Art. 5º Sujeitam-se ao disposto neste Decreto os órgãos da administração direta, as autarquias, as fundações públicas, as empresas públicas, as sociedades de economia mista e as demais entidades controladas direta ou indiretamente pela União.
§ 1º A divulgação de informações de empresas públicas, sociedade de economia mista e demais entidades controladas pela União que atuem em regime de concorrência, sujeitas ao disposto no art. 173 da Constituição, estará submetida às normas pertinentes da Comissão de Valores Mobiliários, a fim de assegurar sua competitividade, governança corporativa e, quando houver, os interesses de acionistas minoritários.
§ 2º Não se sujeitam ao disposto neste Decreto as informações relativas à atividade empresarial de pessoas físicas ou jurídicas de direito privado obtidas pelo Banco Central do Brasil, pelas agências reguladoras ou por outros órgãos ou entidades no exercício de atividade de controle, regulação e supervisão da atividade econômica cuja divulgação possa representar vantagem competitiva a outros agentes econômicos."
A estatal complementa que os relatórios dizem respeito a documentos produzidos no âmbito de uma investigação independente, totalmente revestida de confidencialidade, cujo resultado foi dirigido a um universo bastante restrito de pessoas, a exemplo dos membros do Conselho de Administração da empresa e alguns funcionários que lidam com os órgãos de controle.
Assevera que "não há como mensurar o impacto midiático que trará a mera informação de que os relatórios da investigação independente conduzida pela Eletrobras estão disponíveis para o público em geral".
Aduz "tratarem-se de documentos muitos extenso, que abordam assuntos sensíveis, complexos e estratégicos da companhia, como processos, controle e tratamento de informações que, acessados fora de contexto investigativo de maneira casuística, podem ser interpretados de forma equivocada, gerando prejuízos inestimáveis à imagem da empresa".
Menciona estar buscando novos parceiros para conclusão das obras de Angra III diz temer "que a mera menção à disponibilização do respectivo relatório possa ser interpretada como uma retomada do processo de investigação, causando um inestimável impacto negativo para novos investidores".
Entende que a "mera disponibilização dos relatórios, ainda que com partes 'tarjadas' devido a chancela excepcional de sigilo, conforme consta do recente despacho, poderia causar um ruído desnecessário e imprevisível para o mercado, com potencial prejuízo à imagem da Eletrobras, expondo-a, sem nenhuma necessidade, à especulação da mídia e do mercado em geral".
Quanto à possibilidade de a divulgação dos relatórios poder afetar terceiros (SPEs ou pessoas físicas) , a Eletrobras traz alguns esclarecimentos sobre as premissas elencadas.
Informa que, dos nove relatórios fornecidos, apenas quatro dizem respeito a empreendimentos corporativos e/ou sociedades controladas do Sistema Eletrobras. Os "demais tratam de sociedades privadas em que, em alguns casos inclusive, houve o acesso do time de investigação exclusivamente por conta da celebração de acordos de confidencialidade que asseguravam, às respectivas companhias, garantia ao sigilo das informações fornecidas, restringindo a utilização de informações e a destinação dos respectivos relatórios de investigação".
Transcreve cláusulas de três termos de confidencialidade, relativos à SPE São Manoel, Belo Monte e Jirau.
Discorre que "sempre respeitou os limites de confidencialidade impostos por força dos instrumentos contratuais, inclusive quando forneceu os relatórios a outras autoridades fiscalizatórias, a exemplo do Ministério Público, Advocacia-Geral da União, Controladoria-Geral da União, e até mesmo ao próprio TCU, em oportunidades diversas ao caso em tela".
Ressalta que "todas essas instâncias, sem exceção, guardaram a mesma relação de confidencialidade assim definida pela companhia. Ou seja, em todas as frentes de investigação nas quais a Eletrobras vem colaborando, seja em relação a pessoas físicas, seja em relação a empresas contratadas, os relatórios compartilhados recebem tratamento de sigilo a eles conferido".
Informa que mesmo no período que antecedeu o acordo firmado na Class Action a estatal proporcionou todas as informações relacionadas à investigação às autoridades. Assim foi com o Cade, com o MPF e com o próprio TCU.
Afirma que "não há que se falar que manter a situação de confidencialidade dos documentos possa trazer algum prejuízo para a apuração de ato ilícito praticado por terceiros, uma vez que este tratamento de confidencialidade estaria destinado tão somente ao público em geral, não se estendendo aos demais órgãos de controle".
Quanto às entrevistas com colaboradores, reiteram as razões expostas no agravo, no sentido de que "as informações pessoais devem ser de acesso restrito aos agentes públicos legalmente autorizado, e à pessoa a que elas se refiram, pelo prazo máximo de cem anos, independentemente da classificação de sigilo".
Registra que "as informações constantes dos relatórios foram prestadas voluntariamente pelos entrevistados, obtidas sob a garantia da confidencialidade, e que tanto os entrevistados quanto os indivíduos mencionados durante as entrevistas poderiam imputar à Eletrobras responsabilidade cível e até penal, no que se refere ao dano à imagem, no caso de essas informações serem tornadas públicas". Lembra que "muitas vezes, no âmbito dessas entrevistas, o entrevistado manifestou sua opinião sobre outros empregados ou dirigentes que poderiam ser considerados, inclusive hipóteses de injúria ou difamação, caso tais depoimentos viessem a público".
Sobre esse ponto, conclui que "caso venha a ser entendido por este Tribunal, que os relatórios devam ser tornados públicos, a Eletrobras estaria extremamente vulnerável a potenciais ações indenizatórias a serem movidas, tanto por parte das acionistas das SPEs privadas, assim como dos depoentes e pessoas físicas citadas por estes, nos citados relatórios".
Acrescenta que a manutenção, pelos órgãos de controle, do sigilo das informações compartilhadas pelas empresas públicas e sociedades de economia mista é a regra na atuação dos órgãos de fiscalização, conforme o disposto no §2° do art. 85 da Lei das Estatais.
Transcreve excertos do Acórdão 153/2013-TCU-Plenário, no sentido de que não caberia ao TCU, segundo os ditames da LAI ou do seu decreto regulamentador, definir o nível de acesso a informações obtidas em fiscalização e classificadas como sigilosas por quem as tenha fornecido, pois quem as forneceu já realizou tal mister.
Transcreve, também, trecho do relatório de auditoria constante do processo TC Processo 015.944/2011-5, no sentido de que o órgão de controle é corresponsável pela manutenção do sigilo de documentos com essa classificação fornecidos pelas empresas públicas e sociedades de economia mista.
Conclui que, em vista da responsabilidade do órgão fiscalizador resguardar o caráter sigiloso de documentação fornecida por essas empresas, "não faz sentido que se solicite a publicidade de documentos que, durante todo o processo interno da companhia, receberam tratamento confidencial".
Acrescenta que a relativização do sigilo definido pelo proprietário das informações pode ser feita, a depender dos valores discutidos em cada caso concreto, mas deve ser feita apenas quando existam outros princípios que devam ser preservados. Transcreve excerto de decisão proferida no bojo do processo Processo 033.054/2010-0, em que o Tribunal concluiu que a aposição de sigilo em documento por parte de empresa estatal, embora legítima sob a perspectiva dos preceitos constitucionais que regem a atividade econômica, não podem constranger o exercício do contraditório e da ampla defesa.
Alega que no caso tratado nos presentes autos não há nenhum prejuízo a ser causado a terceiros, com a manutenção da classificação de sigilo dos documentos, uma vez que todos os relatórios foram e serão, sempre que demandados, compartilhados com as autoridades judiciais de forma a garantir que eventuais faltas possam ser devidamente apuradas.
Ao final de sua manifestação, a estatal requer a manutenção da classificação de sigilo dos relatórios produzidos no âmbito da investigação, em resumo, pelas seguintes justificativas, in verbis:
"1) Não há como prever os efeitos no mercado nacional e internacional, no caso de especulações serem feitas, em razão de uma ou outra informação obtida como conteúdo dos relatórios, porém fora do contexto original, o que poderia causar prejuízos inestimáveis à companhia;
2) Não se tratam de informações que, pela sua natureza, possam ser consideradas de acesso público. No âmbito da investigação independente na Eletrobras, durante o seu curso, e mesmo após o seu término, o resultado produzido foi (e continua) adstrito a um número extremamente reduzidos de destinatários, conforme acima exposto, sempre garantindo o tratamento confidencial que informações sensíveis desta natureza impõem.
3) Não se tratam de informações cujo sigilo possa prejudicar terceiros, como no caso de restrição ao princípio do contraditório e da ampla defesa ou ao princípio da isonomia;
4) A falta de publicidade dos relatórios não impede eventual alavancagem investigativa, na medida em que os relatórios foram e são fornecidos a todas as autoridades interessadas, tendo a Eletrobras contribuído, de forma proativa e constante, em diversas frentes de investigação e, finalmente;
5) A possibilidade de ações indenizatórias serem movidas contra a Eletrobras, tanto por parte de pessoas físicas e/ou jurídicas citadas nos relatórios, bem como das acionistas das SPEs privadas que foram objeto da ação de investigação."
	É o relatório.

8.1. Thiago Souza de Abreu Ximenes (183.154/OAB-RJ) e outros, representando Af-consult Ltd.  
8.2. Marcelo Marques Galo e outros, representando Eletrobras Termonuclear S.A.

Não atuou.

TOMADA DE CONTAS ESPECIAL. DESPACHO RETIRANDO SIGILO DE INFORMAÇÕES ENCAMINHADAS AO TCU PELA ELETROBRAS. AGRAVO. JULGAMENTO CONVERTIDO EM DILIGÊNCIA. CONHECIMENTO. REJEIÇÃO.

TOMADA DE CONTAS ESPECIAL (TCE)

Secretaria Extraordinária de Operações Especiais em Infraestrutura (SeinfraOperações).

Submeto à apreciação do Plenário agravo interposto pela Eletrobras em face de despacho de minha lavra (peça 46) , que, em essência, retirou a chancela de sigilo sobre informações encaminhadas a esta Corte.
Conforme relata a SeinfraOperações (peças 44-45) , a Eletrobras encaminhou informações (peça 39) procedentes de investigação conduzida pela empresa Hogan Lovells. No expediente, a empresa reforça o tratamento sigiloso que entenderia pertinente ser dado ao documento.
Em posição contrária, manifestei-me pela inexistência de razões jurídicas que justificassem a manutenção do sigilo (peça 46) , o que sugeriria a publicidade imediata das peças. Mas, considerando a possibilidade de o Plenário ter percepção distinta sobre a questão, determinei que fosse mantido o sigilo, temporariamente, pelo prazo para a interposição de agravo por parte da empresa.
Dessa forma, o presente agravo tem o intuito de elevar a questão ao colegiado, a fim de possibilitar a modificação da decisão original.
Na sessão de 2/10/2019, o colegiado decidiu, previamente ao julgamento do apelo, converter o julgamento em diligência para que a Eletrobras pudesse esclarecer, fundamentadamente, as razões que motivariam a chancela excepcional de sigilo em partes desse documento. Reproduzo, o teor do Acórdão 2322/2019-TCU-Plenário:
"ACORDAM os Ministros do Tribunal de Contas da União, reunidos em sessão Plenária, ante as razões expostas pelo Relator em:
9.1. converter o julgamento em diligência para que a Eletrobrás especifique, de modo circunstanciado e fundamentado, no prazo de 3 (três) dias:
9.1.1. as razões pelas quais pessoas físicas e jurídicas seriam afetadas pela divulgação do relatório;
9.1.2. as razões e circunstâncias pelas quais a divulgação das avaliações para os planos de conformidade poderiam acarretar prejuízo à Eletrobras; e
9.1.3. as partes dos relatórios que deveriam receber chancela excepcional de sigilo, a partir das informações encaminhadas nos itens anteriores."
Diante da importância e urgência da matéria, determinei a imediata comunicação da empresa pública acerca da decisão do Plenário (peça 57) .
À peça 62, a Eletrobras apresentou nova manifestação sobre a matéria, ocasião em que teve a oportunidade de tecer considerações sobre os fundamentos que externei no voto condutor do Acórdão 2322/2019-TCU-Plenário e, especialmente, sobre os aspectos elencados na mencionada decisão materializados nos itens transcritos acima.
Ao final de sua manifestação, a estatal requer a manutenção da classificação de sigilo dos relatórios produzidos no âmbito da investigação, em resumo, pelas seguintes justificativas, in verbis:
"1) Não há como prever os efeitos no mercado nacional e internacional, no caso de especulações serem feitas, em razão de uma ou outra informação obtida como conteúdo dos relatórios, porém fora do contexto original, o que poderia causar prejuízos inestimáveis à companhia;
2) Não se tratam de informações que, pela sua natureza, possam ser consideradas de acesso público. No âmbito da investigação independente na Eletrobras, durante o seu curso, e mesmo após o seu término, o resultado produzido foi (e continua) adstrito a um número extremamente reduzidos de destinatários, conforme acima exposto, sempre garantindo o tratamento confidencial que informações sensíveis desta natureza impõem.
3) Não se tratam de informações cujo sigilo possa prejudicar terceiros, como no caso de restrição ao princípio do contraditório e da ampla defesa ou ao princípio da isonomia;
4) A falta de publicidade dos relatórios não impede eventual alavancagem investigativa, na medida em que os relatórios foram e são fornecidos a todas as autoridades interessadas, tendo a Eletrobras contribuído, de forma proativa e constante, em diversas frentes de investigação e, finalmente;
5) A possibilidade de ações indenizatórias serem movidas contra a Eletrobras, tanto por parte de pessoas físicas e/ou jurídicas citadas nos relatórios, bem como das acionistas das SPEs privadas que foram objeto da ação de investigação."
De início, conheço do agravo, com fulcro nos arts. 278 e 289 do Regimento Interno do TCU, por entender preenchidos os requisitos de admissibilidade.
Quanto ao mérito propriamente dito, entendo que os argumentos complementares acostados pela Eletrobras não permitem infirmar as conclusões expostas no despacho agravado, tampouco os fundamentos que exteriorizei no voto condutor do Acórdão 2322/2019-TCU-Plenário.
O que se depreende da manifestação da estatal é que, a despeito deste Plenário conceder novo prazo para que a empresa apresentasse razões objetivas e circunstanciadas que motivassem a chancela excepcional de sigilo de partes do documento, a Eletrobras insiste na manutenção do sigilo integral do documento. Vejamos.
Com efeito, conforme afirmado pela empresa, a Lei 12.527/2011 (LAI) prevê hipóteses em que a publicidade dos atos estatais pode ser excepcionada. Isso não significa, em absoluto, subversão da regra estampada no art. 5°, inciso XXXIII, da Constituição Federal. Ao regular o mencionado dispositivo constitucional o legislador ordinário estabeleceu:
"Art. 3º Os procedimentos previstos nesta Lei destinam-se a assegurar o direito fundamental de acesso à informação e devem ser executados em conformidade com os princípios básicos da administração pública e com as seguintes diretrizes:
I - observância da publicidade como preceito geral e do sigilo como exceção;
II - divulgação de informações de interesse público, independentemente de solicitações;
III - utilização de meios de comunicação viabilizados pela tecnologia da informação;
IV - fomento ao desenvolvimento da cultura de transparência na administração pública;
V - desenvolvimento do controle social da administração pública."
Assim, ao conformar o caminho da publicidade dos atos estatais, a Constituição da República incumbiu aos administradores maior ônus argumentativo na tarefa de classificar, quanto ao grau de confidencialidade, informações e documentos relacionados aos negócios públicos, sobretudo quando se deseja atribuir-lhes grau de sigilo.
Nesse contexto, não é razoável que a empresa estatal se valha de argumentos genéricos para classificar as informações, devendo identificar, circunstanciadamente as informações que, de fato, se revestem de sigilo estratégico, comercial, industrial ou bancário, ou que dizem respeito a informações concernentes à intimidade, vida privada, honra e imagem das pessoas, bem como às liberdades e garantias individuais.
Por exemplo, a LAI estabelece que a decisão de classificação da informação em qualquer grau de sigilo observará, no mínimo, os seguintes elementos: assunto sobre o qual versa a informação; fundamento da classificação; indicação do prazo de sigilo; e identificação da autoridade que a classificou.
Dito isso, considero inadmissível sustentar o sigilo de toda a documentação produzida nas investigações no suposto risco de que não se pode mensurar o potencial impacto da mera informação de que a investigação conduzida pela estatal foi disponibilizada para o público em geral; no hipotético risco de uso casuístico das informações; ou no eventual prejuízo a negociações relativas à continuidade da implantação das obras da Usina Termonuclear de Angra III.
Admitir argumento de cunho tão genérico implicaria em verdadeira subversão do mandamento constitucional de publicidade dos negócios estatais, dada a abrangência de tal raciocínio.
O mesmo pode se dizer das razões pelas quais as pessoas físicas e jurídicas seriam supostamente afetadas pela divulgação do relatório.
Quanto às pessoas jurídicas, a estatal aduz que, apenas quatro dos nove relatórios dizem respeito a sociedades controladas pelo Sistema Eletrobras. No que se refere às demais, a empresa pública registra ter assinado termos de confidencialidade que assegurariam garantia ao sigilo das informações fornecidas e restringiriam a utilização das informações por terceiros.
Em que pesem tais argumentos, o que se verifica é que mesmo esses termos de confidencialidade possuem cláusula que infirmam a tese de manutenção integral do sigilo dos relatórios em comento, a exemplo daquela que dispõe que não estão vinculadas às obrigações de confiabilidade as informações que já sejam públicas à época da revelação ou se tornem de domínio público ou a revelação obrigatória por força de legislação vigente, regulamento ou ato normativo de caráter mandatório, incluindo "por exigência de qualquer autoridade governamental ou órgão regulador ou em caso de decisão judicial, arbitral ou administrativa que determine a disponibilização da informação, somente até a extensão necessária ao seu cumprimento, devendo a parte solicitada notificar a SPE a respeito", ou, ainda, se a informação houver sido expressamente identificada pela SPE como não sendo informação de natureza confidencial.
No que diz respeito às pessoas físicas (colaboradores) , também o argumento é abrangente. No entender da Eletrobras, o fato de informações terem sido obtidas mediante realização de entrevistas as caracterizariam como informações pessoais, o que significaria que "devem ser de acesso restrito aos agentes públicos legalmente autorizados, e à pessoa a que elas se refiram, pelo prazo máximo de cem anos, independentemente da classificação de sigilo".
Ora, consoante dispõe a Lei 12.527/2011, o mencionado tratamento é dispendido às informações pessoais relativas à intimidade, vida privada, honra e imagem, o que, necessariamente, pressupõe minimamente, o exame das informações constantes do relatório e a aposição de tal tratamento às informações que de fato assim se caracterizem. Inclusive a LAI dispõe que essa proteção não poderá ser invocada com o intuito de prejudicar processo de apuração de irregularidades em que o titular das informações estiver envolvido.
Portanto, mais uma vez, em que pese reconhecer que possam existir informações que, por sua natureza, mereçam a chancela de sigilo, o que se trata nesta decisão é que a Eletrobras se abstém, sistemática e reiteradamente, de fundamentar os motivos que eventualmente até poderiam autorizar a classificação excepcional de sigilo em partes pontuais dos documentos em exame.
Além disso, diante do caráter tão genérico das alegações da empresa estatal, inviável qualquer avaliação no sentido da suposta vulnerabilidade da empresa a potenciais ações indenizatórias que pudessem ser movidas por acionistas de SPEs privadas, colaboradores ou pessoas físicas citadas nos relatórios.
Por fim, quanto aos precedentes do TCU citados pela Eletrobras, é indubitável que a jurisprudência desta Corte de Contas tem caminhado no sentido de aumentar a publicidade dos atos estatais, assim com preceitua a LAI.
Neste sentido, são diversas as decisões do TCU em que, a despeito da classificação atribuída na origem, este Tribunal ponderou outros princípios constitucionais e reclassificou esses documentos. Posso citar, a título ilustrativo, os Acórdãos 423/2019, 2.014/2017, 2.005/2017, 2.254/2016, 248/2016, 3.343/2015 e 1.854/2015.
Em outra vertente, o Tribunal tem dado publicidade a decisões que, ordinariamente, seriam sigilosas, como forma de fomentar o controle social e legislativo sobre o tema, sem prejuízo de manter o sigilo nas hipóteses decorrente de legislação específica, desde que devidamente motivadas. Cito, nesse contexto, o recente Acórdão 2008/2019-TCU-Plenário, de minha relatoria:
"4. É sabido que os resultados de levantamentos produzidos pelo Tribunal são normalmente sigilosos, na forma do Roteiro de Levantamento do TCU (Portaria-Segecex 24/2018) , de modo a não comprometer as atividades de inteligência ou os trabalhos de investigação em andamento na Casa. Essa restrição é amparada pelo art. 23, inc. VIII, da Lei de Acesso à Informação (LAI) .
5. No entanto, a relevância e o potencial de utilização das conclusões obtidas na busca de soluções políticas e/ou administrativas para a gravíssima situação da Codern justificam conferir publicidade à presente decisão, o que também fomentará os controles social e legislativo sobre o tema.
6. Por outro lado, deve-se manter o sigilo das informações que tratam de riscos identificados e sugestões de futuras ações de controle, quando forem enquadradas, por exemplo, nas hipóteses de sigilo decorrente de legislação específica (Resolução-TCU 294/2018 e Portaria-Segecex 15/2016) . 
7. Dessa maneira, o presente processo, com todas as suas peças, deve ser mantido sob o grau de sigilo, exceto quanto à presente decisão (Relatório, Voto e Acórdão) , sendo que, no Relatório precedente, cuidei de suprimir as informações sensíveis que se enquadram nos casos de restrição de acesso à informação acima mencionados, como forma de equilibrar os benefícios da publicidade da informação com o resguardo à operação da companhia e à atuação do Tribunal.
Nessa linha, considerando que a Eletrobras não trouxe argumentos que alterem a percepção inicial da matéria, nem especificou itens que pudessem ser pontualmente objeto de tratamento excepcional, não vislumbro qualquer inovação substancial em relação ao que já foi apreciado monocraticamente.
Desse modo, tendo em vista que os fundamentos da medida adotada não foram infirmados, considero adequado dar a devida publicidade às informações encaminhadas, nos termos da decisão original.
Por fim, este caso particular me faz rememorar, como o fez diversas vezes neste Plenário o Eminente Ministro Walton Alencar Rodrigues, a frase lapidar dita por Louis Brandeis (1856-1941) , Juiz da Suprema Corte Americana, "a luz do sol é o melhor desinfetante".
É necessário, portanto, diante da insistente negativa da Eletrobras em dar publicidade aos elementos das investigações que possuem tais atributos, dar-lhes a transparência que a Carta Magna o estipulou.
Por todas essas razões, nego provimento aos presentes agravos e voto por que o Tribunal adote a deliberação que ora submeto a este Colegiado.
TCU, Sala das Sessões Ministro Luciano Brandão Alves de Souza, em 9 de outubro de 2019.
Ministro BRUNO DANTAS 
Relator